【裁判字號】    90,上易,255
【裁判日期】    900627
【裁判案由】    詐欺
【裁判全文】
臺灣高等法院刑事判決                              九十年度上易字第二五五號
    上  訴  人
    即  被  告  丁○○○
    選任辯護人  林東乾
右上訴人因詐欺案件，不服臺灣板橋地方法院八十九年度易字第二五０一號，中華民
國八十九年十一月九日第一審判決（起訴案號：臺灣板橋地方法院檢察署八十九年度
偵字第一一四七一號），提起上訴，本院判決如左：
    主  文
原判決撤銷。
丁○○○無罪。
    理  由
一、公訴意旨略以：被告丁○○○明知自己已無資力清償借款，竟意圖為自己不法所
    有，於民國八十六年十月廿三日，在臺北市○○○路○段一三五號三樓甲○○所
    經營之華銀代書房屋仲介公司，以急需現金週轉為由，向甲○○借款新臺幣（下
    同）一百萬元，約定清償期為二個月，並持先前向陳昭婉調借之發票人為陳昭婉
    、付款人為臺北區中小企業銀行西門分行、票號號碼為ＱＡ0000000號、
    票載日期為八十六年十二月三十日、票面金額為一百零五萬元之支票一張作為擔
    保，致甲○○陷於錯誤而交付一百萬元。丁○○○嗣於八十六年十二月三十日票
    期屆至時，請求甲○○暫勿提示上開票據，並宣稱將如數還款，惟其遲未清償上
    開款項，甲○○乃於八十七年一月二十六日提示上開支票，仍遭退票而不獲兌現
    。復經雙方於八十七年六月十八日，就上開借款債務訂立和解契約，約定由丁○○○另提出日本伸晃產業株式會社各五百股之股票七張（編號：Ａ第００四七至
    ００五三號）為擔保，並於同年十月二十日前清償，詎丁○○○竟未依約履行且
    避不見面，甲○○始知受騙。因認被告丁○○○涉有刑法第三百三十九條第一項
    詐欺罪嫌。
二、按犯罪事實應依證據認定之，無證據不得推定其犯罪事實，不能證明被告犯罪者
    ，應諭知無罪之判決，刑事訴訟法第一百五十四條、第三百零一條第一項分別定
    有明文。再告訴人之告訴，本以使被告受刑事訴追為目的，故其陳述是否與事實
    相符，自應調查其他證據，以資審認，苟其所為攻擊之詞，尚有瑕疵，則在此瑕
    疵未予究明以前，即不能遽採為斷罪之基礎（最高法院六十九年臺上字第一五三
    一號判例參照）。另按事實之認定，應憑證據，如未能發現相當證據，或證據不
    足以證明，自不能以推測或擬制之方法，為裁判基礎；且被告否認犯罪事實所持
    之辯解，縱屬不能成立，仍非有積極證據足以證明其犯罪行為，不能遽為有罪之
    認定，最高法院分別著有四十年臺上字第八六號判例、三十年度上字第一八三一
    號判例可資參照。又刑法第三百三十九條第一項詐欺罪之成立，以意圖為自己或
    第三人不法之所有，以詐術使人將本人或第三人之物交付為要件，若行為人所用
    方法，不能認為詐術，亦不致使人陷於錯誤，則不得遽以該罪相繩，亦經最高法
    院四十六年臺上字第二六○號判例闡述甚明。至於債務人於債之關係成立後，如
    有未依債之本旨履行民事債務之情形，在一般社會經驗上可能之原因甚多，縱令
    是出於惡意不為履行，苟無足以證明其在債之關係發生時，自始即具有不法所有
    意圖之積極證據，亦僅能令負民事之遲延給付責任，依刑事訴訟法第一百五十四
    條之規定，尚不得據此債信違反之客觀事態，而推定債務人原有詐欺取財或詐欺
    得利之犯意。
三、檢察官起訴及原審認定被告犯罪無非以：（一）告訴人甲○○於偵查中指訴綦詳
    ，並有支票、退票理由單、切結書影本各一張、日本伸晃產業株式會社各五百股
    之股票影本七張在卷足憑。（二）被告於檢察官訊問時先供稱其係替陳昭婉向甲○○借款，其後否認受陳昭婉委託，是另一位林先生借票給伊使用。惟證人陳昭
    婉已證實係被告向其借票使用，被告並稱屆期要負擔存款給持票人兌現。（三）
    被告提供日本伸晃產業株式會社之股票七張作為擔保，並書立切結書，目的在取
    得延期清償，但被告迄未履行合約，其無力清償，足認自始有不法所有之意圖等
    為其論據。
四、訊據被告丁○○○固坦承於上開時地持陳昭婉簽發之支票一張，向告訴人甲○○
    借款，並就借款債務與甲○○簽訂和解契約等情不諱，惟矢口否認有何詐欺犯行
    ，辯稱：在大陸從商之林燦彰打電話給陳昭婉，請其簽發支票給乙○○，乙○○
    再請伊幫忙調現，伊與乙○○共同至告訴人之事務所，乙○○在樓下等，由伊出
    面向告訴人借款，借得款項後就交給乙○○，伊只是幫忙借款，本件與伊無關云
    云。
五、告訴人甲○○於本院審理中指出：「她於八十六年十月二十三日拿陳昭婉的支票
    來向我借錢，因為之前我曾經透過謝永盛與被告的女兒丙○○所有的日菱服飾公
    司有金錢上往來，被告也是股東之一。所以我在看過她所提出的財產資料後，我
    不疑有他就把錢借給她新台幣（下同）壹佰萬元，我們說好每月的利息兩分。後
    來時間到後，被告向我表示先不要把票軋入銀行並說她會找我處理，之後被告一
    直都沒有出面。於是我就把支票軋入，並讓支票退票。直到我向法院申請強制執
    行後，被告又出面說要與我解決事情並拿所謂的內本公司股票給我看，說股票處
    理後，要還我錢，可是之後她又避不見面。」、「我當時借她壹佰萬元的時候，
    我是先扣款四萬元的利息不是扣八萬元我實際上是拿九十六萬元給她。」、「味
    全公司的股票是被告女兒丙○○拿來向我借款三百多萬元，並有謝永盛可以作證
    。」、「味全公司的股票與（本筆）借款無關，她並有告我侵占她股票，但是該
    案已經以不起訴偵結。」；證人即告訴人配偶戊○○稱：「當時甲○○有告訴我
    說股票是丙○○拿給他借錢的質押品，因為丙○○沒有還錢，所以要把股票賣出
    。」（以上均見本院九十年五月三十一日訊問筆錄）。
六、經查告訴人甲○○係以代書為業，本身有相當法律常識，且告訴人與被告的女兒
    丙○○金錢往來多時，告訴人均有收取利息及擔保物，業已建立貸放關係。本件
    告訴人於借款之初，已先行扣下利息，被告並已在該支票為背書（見偵查卷第五
    頁），被告於事後並於八十七年六月十八日立下切結書（見偵查卷第八），提供
    日本伸晃產業株式會社之股票七張作為擔保（見偵查卷第九頁至第十五頁）。審
    理中本院向財政部財稅資料中心調取被告本人之財產總歸戶資料，被告計有八筆
    不動產，有該中心九十年二月十三日資五字第九００一七九七一號函附卷可稽（
    見本院卷第三九頁），足認被告本身並非無資力之人。而告訴人於本件借款亦依
    票據關係向發票人陳昭婉請求台灣苗栗地方法院聲請發支付命令（見偵查卷第七
    頁）；告訴人對於被告亦取得債權憑證。縱被告於借款之後借款後遲未還款，甚
    或以告訴人與被告的女兒丙○○金錢往來，與本件借款故作混淆，惡意不為履行
    ，仍無積極事證足以證明被告於借款之初即有拒絕付款之不法所有意圖。是本件
    純屬因借貸所生之民事上債權債務糾葛至明，核與刑法上詐欺罪嫌無涉，應循民
    事訴訟途徑以資解決。此外，本院復查無其他積極證據足認被告有何告訴人所指
    之詐欺犯行，揆之首揭說明，自難執被告有借款未清償借款之債務不履行事實，
    及以告訴人片面、推測之指訴，遽認被告涉有詐欺犯行，公訴之犯罪事實，即屬
    不能證明。
七、原審不察而為被告丁○○○有罪之判決，尚有未洽，被告丁○○○上訴意旨指摘
    原判決不當為有理由，應由本院撤銷改判，諭知被告無罪之判決。
據上論斷，應依刑事訴訟法第三百六十九條第一項前段、第三百六十四條、第三百零
一條第一項前段，判決如主文。
本案經檢察官張啟彬到庭執行職務。
中      華      民      國    九十      年      六      月    二十七    日
                                臺灣高等法院刑事第廿四庭
                                    審判長法  官  陳  貽  男
                                          法  官  陳  憲  裕
                                          法  官  王  炳  梁
右正本證明與原本無異。
不得上訴。
                                          書記官  潘  大   鵬
中      華      民      國    九十      年      六      月    二十九    日


司法院資訊處製作；財團法人民間司法改革基金會備份。
